臺灣高等法院刑事判決　　　　　　　　　　　　　九十一年度上易字第二三二八號
　　上　訴　人　臺灣板橋地方法院檢察署檢察官
　　被　　　告　甲○○
　　　　　　　　乙○○
　　右一人
　　選任辯護人　盧國勳
　　　　　　　　蔡行志
　　　　　　　　陳貴德
右上訴人因被告詐欺案件，不服臺灣板橋地方法院九十一年度易字第二三四三號，中
華民國九十一年六月二十六第一審判決 (起訴案號：臺灣板橋地方法院檢察署八十九
年度偵續字第一四九號)提起上訴，本院判決如左：
    主  文
上訴駁回。
    事實及理由
一、本案經本院審理結果，認第一審判決以被告甲○○、乙○○二人所為均係犯刑法
    第三百三十九條第一項之詐欺取財罪，分別判處被告甲○○、乙○○有期徒刑六
    月及三月，並均諭知易科罰金之折算標準，本院經核並無不當，應予維持，並引
    用附件第一審判決書記載之事實、證據及理由。
二、檢察官循告訴人黃金妮之聲請上訴，上訴意旨略以：原審判決內容有些與事實不
    符，被告乙○○完全知情，證人偽證並編造事實，原審之量刑過輕等語。
三、查告訴人於本院訊問時雖指稱﹕本案四筆借款，均是被告二人至告訴人住處洽談
    ，被告乙○○並要告訴人把錢匯款至乙○○之帳戶，乙○○自屬知情等語。然此
    為被告二人所否認，均辯稱﹕四筆借款中，僅其中一筆被告乙○○有隨李宗科同
    往，其餘借款均是李宗科以電話向告訴人洽借，李宗科並將乙○○之帳號告知告
    訴人，其後被告夫妻或有前往告訴人住處者，均是前往支付利息等語。查告訴人
    雖確將借款匯入乙○○名義之帳戶，然被告二人係夫妻，被告夫妻與告訴人熟稔
    且有密切之關係（告訴人自小由甲○○之父母撫養長大，與被告姊弟相稱），彼
    此當有頻繁之往來，則被告甲○○於向告訴人借款時縱指定乙○○之帳戶供告訴
    人匯款之用，在無其他證據佐證之情形下，實難僅以供匯款之帳戶係乙○○所有
    ，被告二人係夫妻，乙○○當知家庭經濟狀況不佳為由，逕認乙○○與甲○○共
    犯。亦即乙○○縱知悉家庭經濟狀況不佳，且知道甲○○向告訴人借款，然因無
    證據證明被告乙○○與甲○○間有犯意之聯絡或行為之分擔，自難認乙○○與甲○○共犯本案之罪。告訴人以乙○○知悉、參與，推認乙○○共犯，自不可採。
四、次按，刑法第三百三十九條第一項詐欺取財罪之成立，以行為人有無為自己不法
    所有之意圖，而施行詐術，致使他人陷於錯誤而交付財物為斷；於一般之民間借
    貸，若借用人明知經濟狀況不佳，已無資力於將來清償，仍率然向他人借款，顯
    然有將來若無力還款仍在所不惜之意，即應認為有不法所有之意圖；又借用人於
    借款後，若用以債養債之方式，清償利息或為部分之清償，核僅係借用人為免貸
    與人發覺受騙之手段，難因借用人有部分清償或清償利息，即認借用人無詐欺之
    故意。經查被告甲○○坦承於八十八年三月三日最後一次借款時即向告訴人表明
    一個月返還等語（見原審卷九十年八月十三日訊問筆錄、臺灣板橋地方法院檢察
    署八十九年度偵續字第一四九號偵查卷，第七十二頁），又被告二人所招集之互
    助會因第一次與第二次標會得標會員張秀梅及李森景自標得後即拒絕會款，乃於
    八十八年三月停止，且停會後積欠會員之款項迄今仍未完全清償，亦據被告二人
    供述明確在卷（見原審卷九十一年四月十九日訊問筆錄）；其次，被告甲○○於
    八十五年一月間起即陸續退票，至同年四月十二日經列為拒絕往來戶，此台北市
    票據交換所九十年七月二十五日九十北票字第四四二五號函及所附存款不足退票
    明細表乙份在卷足據（見原審卷第二十、二一頁）。顯見被告甲○○於八十八年
    二、三月向告訴人為本件借款之時，已陷於無資力之情形。在此情形下，被告竟
    仍在短期內密集高額借款，八十八年三月三日借款之時並稱一個月即可還，此顯
    與其時之財力狀況相違，堪認其確有隱暪自己之財務不佳之事實，並圖以短期內
    即返還之理由取信予告訴人。至於利息之支付部分，被告二人及常桂鳳雖均指稱
    被告有支付利息予告訴人，並稱如未支付利息，告訴人不可能再借錢云云。然姑
    不論被告並未提出其他已支付利息之證據，縱認被告曾支付利息，亦不影響於其
    故意隱暪財力困難並以短期內即為返還之理由取信告訴人而取得借款之事實。此
    由被告甲○○自承利息係一月一付；然本案四筆借款係於一個月內，密集完成，
    亦即被告甲○○在第一次借款後第一次應付利息之前，即已借得第四筆借款，顯
    見利息之支付與告訴人是否繼續出借款項予被告甲○○並無關連。被告甲○○縱
    於四筆借款當中或取得第四筆借款後曾償付利息，徵諸被告甲○○之財務狀況，
    亦僅係以後次之借款償付前次借款之利息債務，難解免其不法所有之意圖。同理
    ，有關被告仲瑞所辯第一筆三十萬元借款是否返還部分，被告甲○○與告訴人雖
    各執一詞，然本件借款之時間，分別是二月五日、二月八日、二月十日及三月三
    日，借款金額則分別係三十萬、三十萬、四十萬及四十萬元，被告甲○○縱曾囑
    常桂鳳返還第一筆借款三十萬元，依上述說明，亦僅是以債養債之手法。難為有
    利被告甲○○之認定。
五、關於會款部分﹕被告雖辯稱：告訴人係主動加入被告之互助會，並非被告主動邀
    請，且被告取得告訴人十一萬餘元之互助會款後，互助會於二個月後始因其他二
    會員倒會，才宣佈解散，告訴人於解散前亦可參與投標云云。查告訴人係中途加
    入本案之互助會並於八十八年二月八日匯款十一萬四千七百元至乙○○之帳戶，
    其後，告訴人八十八年三月十日欲標會時，被告二人告以因先前死會會員拒繳會
    款而解散之事實，為被告二人所不否認。亦即被告二人在告訴人加入後僅一個月
    之極短時間內，即解散互助會。被告莊億文雖辯稱互助會共開標四次，第一次、
    第二次分由張秀梅、李森景得標，第三會於八十八年二月十日由周美芬得標，第
    四會即八十八年三月十日由常桂鳳所代理之邱昆明或邱麗鬆得標云云。然被告仲
    瑞於原審訊問時已供承係三月十日停標（見原審卷第三九頁），原審比對被告及
    互助會會員之一常桂鳳之證述（邱昆明及邱麗鬆等人均透過常桂鳳參與被告之互
    助會），認彼此所述，明顯相左；經審酌新莊郵局泰山貴子路郵局之帳戶，亦無
    被告二人所指八十八年三月十日至同年三月三十一日間匯款予邱麗鬆之紀錄（被
    告及常桂鳳指稱，常桂鳳於三月十日得標後指定被告匯款至邱麗鬆之帳戶），僅
    有於八十八年三月十日、三月十六日分別匯款二萬六千元、二萬元予周美芬及藍
    旦，此有該局九十一年五月八日儲0000000─一一號函附郵政國內匯款執
    據影本二紙可稽，亦即被告乙○○所辯三月十日由常桂鳳所代理之邱昆明或邱麗
    鬆得標，被告並匯款予邱麗鬆云云，應非屬實。依上所述，更可知告訴人於八十
    八年二月八日中途加入被告之互助會後，該互助會於次月即宣告解散。被告所辯
    係告訴人加入後二個月始解散，告訴人可在三月份參與投標云云，顯不可採。再
    者，被告二人於原審訊問時已供承係被告邀告訴人加入（見原審卷第三九頁反面
    、四十一頁正面），於本院訊問時改稱是告訴人主動加入云云，自不可採。綜上
    所述，被告二人於八十七年十一月十日召集互助會，於八十八年三月即停標；再
    對照被告甲○○於八十八年二月五日起在一個月內密集、大量向告訴人借款，其
    間又邀集告訴人加入互助會，並於短時間內停會，被告二人明知經濟情況不佳，
    已無力延續互助會，仍邀請告訴人入會，隨即停會，其有為己不法所有之意圖，
    即為明確，被告所辯係因二得標會員拒繳死會會款始不得已停會，並無詐欺意圖
    云云，不可採信。
六、綜上所述，原審以被告甲○○施行詐術向告訴人借款，另以被告二人明知互助會
    已無力維繫仍邀請告訴人入會，詐得會款，所為均係犯刑法第三百三十九條第一
    項之詐欺取財罪，被告甲○○係連續犯，於審酌被告二人均無犯罪紀錄，素行非
    劣及行為之手段、詐得之金額、造成之危害、迄未償還告訴人之犯罪後態度等一
    切情狀後，分別量處有期徒刑六月及三月，並敘明被告乙○○就前開四筆借款部
    分，並無證據證明乙○○與甲○○間有犯意之聯絡或行為之分擔，不能證明此部
    分之犯罪，認事用法均無不當，量刑亦稱妥適。檢察官尋告訴人之請求上訴，指
    被告乙○○參與四筆借款之犯罪，並指原審量刑過輕，難認有理由，應予駁回。
據上論斷，應依刑事訴訟法第三百七十三條、第三百六十八條，判決如主文。
本案經檢察官鍾鳳玲到庭執行職務。
中    華    民    國    九十二    年      二      月      二十七        日
                                    審判長法  官  吳  啟  民
                                          法  官  蘇  隆  惠
                                          法  官  林  瑞  斌
右正本證明與原本無異。
不得上訴。
                                          書記官  丁  淑  蘭
中    華    民    國    九十二    年      三      月        三          日
附錄本案論罪科刑法條全文：
刑法第三百三十九條
意圖為自己或第三人不法之所有，以詐術使人將本人或第三人之物交付者，處五年以
下有期徒刑、拘役或科或併科一千元以下罰金。
以前項方法得財產上不法之利益或使第三人得之者亦同。
前二項之未遂犯罰之。
附件﹕
臺灣板橋地方法院刑事判決                          九十年度易字第二三四三號
    公  訴  人  臺灣板橋地方法院檢察署檢察官
    被      告  甲○○  男  三十八歲（民國○○○年○月○○○日生）
                        身分證統一編號：Ｕ一二五六三三號
                        住臺北市○○路○段五０四巷十號七樓
    被      告  乙○○  （原名莊春玉）
                        女  四十四歲（民國○○○年○月○日生）
                        身分證統一編號：Ｒ00000000號
                        住臺北市○○路○段五０四巷十號七樓
右列被告因詐欺案件，經檢察官提起公訴（八十九年度偵續字第一四九號），本院判
決如左：
    主  文
甲○○共同連續意圖為自己不法之所有，以詐術使人交付其物，處有期徒刑陸月，如
易科罰金，以參佰元折算壹日。
乙○○共同意圖為自己不法之所有，以詐術使人交付其物，處有期徒刑參月，如易科
罰金，以參佰元折算壹日。
    事  實
一、甲○○與乙○○原係夫妻，甲○○明知自己財務已陷於困難，無法清償借款，竟
    基於為自己不法所有之意圖，向丙○○誑稱因作生意需用資金而為借款，並稱可
    於一個月內返還，以此方式施用詐術，使丙○○陷於錯誤而允諾，於民國八十八
    年二月五日由其不知情之胞兄仲瑞恒陪同前往丙○○位於臺北縣中和市○○街一
    一四巷十二之三號四樓之住處，向丙○○取得新臺幣（下同）三十萬元之現金借
    款；嗣於同年二月八日、二月十日及三月三日，仍承前之概括犯意，再以相同之
    方式連續施用詐術向丙○○要求借款，並稱如無法借得則先前之借款即無法返還
    ，致丙○○仍陷於錯誤，先後於同年二月八日、二月十日及三月三日，均以匯款
    之方式自位於臺北縣中和郵局分別匯款三十萬元、四十萬元及四十萬元至乙○○
    設於臺北永春郵局帳號○二七一一二號之七帳戶中，再由甲○○要求不知情之乙○○提領交其花用。又甲○○與乙○○於八十七年十一月十日共同召集互助會，
    以乙○○（原名莊春玉）出名為會首，期間自八十七年十一月十日起至八十九年
    三月十日止，每會三萬元，甲○○與乙○○明知其財務已發生困難，互助會已因
    部分死會會員拒繳會款而停止運作，竟基於為自己不法所有之犯意聯絡，甲○○
    並承前開之概括犯意，於八十八年二月八日前之二月間某日，在臺北縣泰山鄉○○街二號八樓處，一同邀請丙○○於八十八年二月八日中途加入互助會，並要求
    補付會頭款三萬元、先前二次已開標部分活會應繳之會款六萬二千七百元，並繳
    付會員周美芬預計於八十八年二月十日以八千元標會而其他會會員應繳之會款二
    萬二千元，合計為十一萬四千七百元之款項，以此方式施用詐術，致丙○○陷於
    錯誤認該互助會仍正常運作，而於八十八年二月八日將該筆十一萬四千七百元之
    款項連同前述甲○○自行於八十八年二月八日向其詐借之三十萬元，合計為四十
    一萬四千七百元，自臺北縣中和郵局匯至乙○○前開帳戶中而交付之，嗣次月即
    八十八年三月十日丙○○欲參與標會時，甲○○、乙○○始向丙○○表示有會員
    倒會而解散該互助會。其後丙○○向甲○○索還借款及會款，甲○○乃於八十八
    年四月五日所簽發本票八紙（金額合計一百五十四萬元），然屆期亦均不獲兌現
    ，丙○○始知受騙。
二、案經丙○○訴由臺灣臺北地方法院檢察署呈請臺灣高等法院檢察署檢察長移轉臺
    灣板橋地方法院檢察署檢察官偵查起訴。
    理  由
一、訊據被告甲○○與乙○○固坦承前開向告訴人丙○○借款及邀會收取會款之事實
    ，惟均矢口否認有詐欺犯行，被告甲○○辯稱當時因生意上週轉需要，始向告訴
    人借款，在此之前亦曾向告訴人借款三十萬元並已返還，而本件借款亦有陸續給
    付利息給告訴人，嗣會算後亦簽發本票八紙予告訴人，然因進口貨品無法順利出
    售，致無法如兌現，並無詐欺之意云云；被告乙○○則以其事前並不知被告甲○○向告訴人借款之事，而係在每次告訴人將款項匯入其帳戶內後，經被告甲○○
    告知始為知悉，並依被告甲○○之要求將錢領出交予甲○○等語。另就會款部分
    ，被告二人復均辯以其等所召集之互助會，係遭會員張秀梅及李森景倒會，致未
    能繼續收取會款，始宣告倒會，亦無詐欺犯意云云。經查：
  (一)借款部分：
    1.被告甲○○以作生意需用資金為由而為借款借款，並稱可於一個月內返還，告
      訴人信其言而允諾，被告甲○○即於民國八十八年二月五日由其胞兄仲瑞恒陪
      同前往告訴人位於臺北縣中和市○○街一一四巷十二之三號四樓之住處，向告
      訴人取得三十萬元之現金借款；嗣於同年二月八日、二月十日及三月三日，再
      以相同之理由陸續向告訴人要求借款，告訴人乃先後於同年二月八日、二月十
      日及三月三日，均以匯款之方式自位於臺北縣中和郵局分別匯款三十萬元、四
      十萬元及四十萬元至被告乙○○設於臺北永春郵局帳號○二七一一二之七號之
      帳戶中，再由被告乙○○提領交予被告甲○○花用，上開借款嗣均未返還等情
      事，業據告訴人指述綦詳，核與被告二人所為供述及證人仲瑞恒之證述大抵相
      符，復有郵政國內匯款執據影本三紙、郵政儲金匯業局九十一年三月十三日管
      九一字第五○六○一○三一○號函附被告乙○○存簿儲金第○二七一一二之七
      號帳戶存提詳情表乙份可資佐證。雖被告甲○○尚稱其與仲瑞恒一起至告訴人
      家中取得之借款三十萬元係在八十八年二月五日之前的事，且已返還，返還後
      始再於八十八年二月五日、二月八日、二月十日及三月三日陸續借款三十萬元
      、三十萬元、四十萬元及四十萬元，且此四筆借款均係由告訴人匯入被告乙○○之郵局帳戶中云云，然查上開四筆借款之交付日期及方式，業據告訴人堅指
      不移，而被告對此四筆借款之交付日期均是認在卷，依上開被告乙○○存簿儲
      金第○二七一一二之七號帳戶存提詳情表所示，八十八年二月五日並無匯入款
      項之紀錄，此顯與被告甲○○所稱告訴人於八十八年二月五日將借款三十萬匯
      入該帳戶之情形有所出入，自難認為屬實，而應以告訴人所稱之借款交付方式
      較為可採。
    2.被告甲○○在八十八年二月五日至十日之五日期間內，即連續借款三次金額多
      達一百萬元，且未達一月復又於三月三日再行借款四十萬元，其在短期內多次
      洽借高額款項，是否真係為生意上之需要而為借款，實非無疑，蓋依被告所述
      其係作五金買賣，向別人買進口筆筒再轉賣，貨品均係直接向臺中一家廠商購
      買云云（參本院九十一年二月二十二日訊問筆錄），足見其購貨可依自己之規
      劃及能力為之，應無臨時突發之購貨資金需求，茍被告真需購入一百四十萬元
      之貨物，大可一次向告訴人提出借款之請求，實無在極短之期間內分次密集商
      借之必要，是其借得之款項是否真係供生意上資金之使用，容非無疑。而被告
      就所稱生意往來及貨品進出之情形均推稱已無資料留存而無法提出任何證據，
      是其究竟是否真係為業務資金之需求而向被告借款，尤有可疑之處。再者，被
      告甲○○坦承於八十八年三月三日最後一次借款時即向告訴人表明一個月返還
      等語（參本院九十年八月十三日訊問筆錄、臺灣板橋地方法院檢察署八十九年
      度偵續字第一四九號偵查卷，下稱偵續卷，第七十二頁），然被告二人所招集
      之互助會因第一次與第二次標會得標會員張秀梅及李森景自標得後即拒絕會款
      ，乃於八十八年三月即為停止，且停會後積欠會員之款項迄今仍未完全清償，
      此據被告二人供述明確在卷（參本院九十一年四月十九日訊問筆錄），足見被
      告甲○○之財力狀況於八十八年二、三月間即已陷於困難之狀況；而被告甲○○於八十五年四月十二日起即因多次退票經臺北市票據交換所列為拒絕往來戶
      ，此有該所九十年七月二十五日九十北票字第四四二五號函及所附存款不足退
      票明細表乙份在卷足據，顯見被告於八十八年二、三月向告訴人為本件借款之
      時，已陷於無資力之情形。在此情形下，被告竟仍在短期內密集高額借款，八
      十八年三月三日借款之時並稱一個月即可還，此顯與其當時之財力狀況相違，
      堪認其確有隱暪自己之財務不佳之事實，並圖以短期內即返還之理由取信予告
      訴人。
    3.被告甲○○雖復辯以其在本件四筆借款之前即有多次向告訴人借款並已返還，
      且此四筆借款亦有支付三次利息，如其未支付利息，告訴人不可能再借錢予伊
      ，而伊在其無法償還後，亦有開立本票予告訴人，僅因貨品無法順利出售以致
      不能兌現云云；另被告乙○○及證人常桂鳳亦附和其詞，供稱確曾透過常桂鳳
      將三十萬元之借款連同利息共三十二萬一千元轉交予告訴人而返還之情事（參
      本院九十年八月二十四日訊問筆錄）。然此經告訴人嚴予否認，而所稱利息之
      支付方式，被告於偵查中先稱付了三次利息，均係親手交給告訴人，月利七分
      云云（參臺灣板橋地方法院檢察署八十八年度偵字第一三八八二號偵查卷，下
      稱為偵查卷，第十八頁背面），嗣又改稱付了四次利息（參偵續卷第五十五頁
      背面），又稱有一次利息係因告訴人曾欠伊二萬元，告訴人表示與利息抵銷（
      參偵續卷第五十九頁），其後又改稱利息付了三次，二次係由其與被告乙○○
      一起送到告訴人家中，另一次由常桂鳳轉交云云（參偵續卷第六十八頁背面）
      ，其就所稱支付利息之次數及方式前後所述不一，已難確認屬實，復自承並無
      任何收據可證，自難遽為憑信。而證人常桂鳳在本院審理中證稱：「‧‧‧我
      有幫甲○○還參拾貳萬壹仟元給丙○○，只知道是在丙○○打電話給我之後的
      事，我是交給他現金，同時還要回丙○○欠我的三萬元。我知道甲○○有付過
      三次利息，一次是丙○○要參加新光人壽的保險，當時我也要加入，我聽到被
      告甲○○說要用利息錢幫丙○○繳，另一次是打牌是丙○○輸錢要用利息錢來
      抵，第三次是甲○○來向我借一萬多，說是要付丙○○利息錢不夠才借。」等
      語（參本院九十年八月二十四日訊問筆錄），其就利息支付之情形所述亦與被
      告甲○○之供述不相符合；且其尚稱：「（問：有無幫被告轉交利息給丙○○
      ？）有。是三十二萬一千元的那一次，二萬一仟元是利息。當天我還有陪他（
      指告訴人）去土銀（指臺灣土地銀行）存錢。」云云（參本院九十年八月二十
      四日訊問筆錄），然經本院依職權向臺灣土地銀行查詢結果，告訴人於八十七
      年至八十八年五月間並無在該行及其各分行開戶，此有臺灣土地銀行九十年九
      月二十日總法訟字第九○○○二二二八七號函及該行東板橋分行九十年九月二
      十一日東橋存字第九○○○二○四號函存卷可參，顯見證人常桂鳳所稱代被告
      甲○○轉交三十二萬一千元予告訴人後即同告訴人至臺灣土地銀行將該款項存
      入乙節，並非實情。參以證人常桂鳳係被告甲○○之胞姐，此為證人常桂鳳自
      陳在卷（參本院九十年八月二十四日訊問筆錄），其基於親情而故為迴護之詞
      ，衡情非無此可能，況其證詞有存有如上之瑕疵，其憑信度自有可議而無足採
      信。再者被告縱有支付利息，亦不影響於其是否有故意隱暪財力困難並以短期
      內即為返還之理由取信告訴人而取得借款之事實。且本件四筆借款，第一筆與
      第四筆分別於二月五日及三月三日所借，期間未滿乙月，而依被告甲○○所述
      利息係一月一付，已如前述，此縱屬實情，則被告在第一次借款後第一次應付
      利息之前，即已借得第四筆借款，顯見利息之支付與告訴人是否繼續出借款項
      予被告甲○○並無關連。而被告甲○○固於八十八年四月五日與告訴人會算全
      部借款一百四十萬，連同積欠告訴人會款部分（詳后述）開立金額合計為一百
      五十四萬元之本票予告訴人，並為告訴人是認無訛，復有該等本票影本在卷可
      憑，然此實僅為被告嗣後應告訴人之催討所為之債權處理行為，於其借款時是
      否有詐欺之圖亦無干涉。是以被告所為置辯，應均屬圖卸之詞，不足採信。
    4.被告甲○○在已陷於無資力之情形下，被告竟隱暪此項財力狀況，並偽以業務
      資金需求為藉口，在短期內密集高額借款，並以短期內即為返還之理由取信於
      告訴人，自屬施用詐術之行為，告訴人並因此陷於錯誤信其所言屬實而交付借
      款。被告甲○○就此係有為自己不法有之意圖，亦堪認定。
  (二)會款部分：
    1.被告甲○○與乙○○於八十七年十一月十日共同召集互助會，由乙○○出名為
      會首，期間自八十七年十一月十日起至八十九年三月十日止，每會三萬元，其
      二人於八十八年二月八日前之二月間某日，在臺北縣泰山鄉○○街二號八樓處
      ，一同邀請告訴人於八十八年二月八日中途加入互助會，並要求補付會頭款三
      萬元、先前二次已開標部分活會應繳之會款六萬二千七百元，並繳付會員周美
      芬預計於八十八年二月十日以八千元標會而其他會會員應繳之會款二萬二千元
      ，合計為十一萬四千七百元之款項，告訴人乃於八十八年二月八日將該筆十一
      萬四千七百元之款項連同前述甲○○自行於八十八年二月八日向其貸借之三十
      萬元，合計為四十一萬四千七百元，自臺北縣中和郵局匯至被告乙○○前開帳
      戶中之交付之，嗣次月即八十八年三月十日丙○○欲參與標會時，被告甲○○
      、乙○○始向告訴人表示有會員倒會而解散該互助會等情，業經告訴人指訴歷
      歷，核與被告二人所供大抵相符，復有告訴人提出之會單影本及郵政國內匯款
      執據（日期：八十八年二月八日，金額：四十一萬四千七百元）影本各乙紙在
      卷可為佐證。
    2.告訴人在八十八年二月八日匯款而中途參加該互助會，被告二人於次月即八十
      八年三月十日告訴人欲標會時即告以因先前死會會員拒繳會款而解散，亦即在
      告訴人加入後僅一個月之極短時間即向告訴人表示要解散互助會，則該互助會
      在告訴人加入之時是否仍有正常運作，已非無疑。雖被告二人辯稱該會共開標
      四次，第一次、第二次分由張秀梅、李森景得標，第三會於八十八年二月十日
      由周美芬得標，第四會即八十八年四月十日由常桂鳳所代理之邱昆明得標，然
      張秀梅、李森景得標二人得標取得標金後不知去向，未繳死會款，八十八年二
      月十日周美芬得標後，因其等先前有欠周美芬三十萬元，乃以之相抵，而八十
      八年三月十日開標由邱昆明得標後，因死會會員均不繳會款而無法負荷，乃未
      再向其他活會會員收會錢，並於開標後數日自新莊郵局泰山貴子路郵局自已貼
      付五萬元匯入常桂鳳指定之邱麗鬆之帳戶中云云。而該互助會會員之會員中，
      本院依被告二人提供之資料僅能傳喚得常桂鳳到庭調查，其雖附和被告二人之
      供述，證稱除自己參加乙會外，尚應被告乙○○之請求邀邱麗鬆、邱昆明、張
      新榮及林自強四人參加，此四人平日均由透過其繳交會款，最後一次開標即八
      十八年三月十日係由邱麗鬆得標，然被告乙○○僅給五萬元等語（參本院九十
      一年五月二十二日訊問筆錄）。惟查：就最後一次開標後被告二人如何支付會
      款五萬元予邱麗鬆乙節，被告乙○○稱係於開標後數日自新莊郵局泰山貴子路
      郵局以被告甲○○之名義匯款（參本院九十一年四月十九日訊問筆錄），證人
      常桂鳳則稱係被告乙○○親自到其住處交付（（參本院九十一年五月二十二日
      訊問筆錄），二人所述明顯相左，足以令人懷疑是否確有其事；而本院依職權
      調查新莊郵局泰山貴子路郵局有無被告二人（包括被告乙○○改名前之莊春玉
      姓名）自八十八年三月十日至同年三月三十一日間之匯款紀錄，經新莊郵局查
      覆結果，僅有被告乙○○以莊春玉之原名於八十八年三月十日、三月十六日分
      別匯款二萬六千元、二萬元予周美芬及藍旦，此有該局九十一年五月八日儲0
      000000─一一號函附郵政國內匯款執據影本二紙可稽，並無匯款予邱麗
      鬆之紀錄，亦足見被告二人所述最後一次得標付款之情形顯非屬實，自難認該
      互助會於八十八年三月十日確有開標。再者，就如何使告訴人中途入會之情形
      ，被告仲瑞恒在本院陳稱：「此會共有十六人，含會首原本有十七人‧‧‧告
      訴人來向我問，剛好有會員要退出，並表明不拿利息，所以我就邀請告訴人參
      加，告訴人就把該會員之前所繳活會的錢給我們，多少錢我記不得了，該名會
      員是誰我不記得了。」云云，而被告乙○○則稱：「‧‧‧我們邀請他參加這
      個會，因為會已經進行好幾次，他就把會頭錢三萬及前幾次活會應繳的錢匯入
      我的戶頭，會單我們有給他，這份會單是我們把原來的會單改寫，原本會首加
      會員有十七人，他加入後變十八人，沒有會員退出‧‧‧」云等語（以上均參
      本院九十年八月十三日訊問筆錄），被告二人就告訴人究係頂替退出會員而加
      入，抑或在沒有會員退出之情形下中途加入，二人所述竟完全不同，茍該互助
      會當時仍有運作，則被告二人就告訴人究係如何加入應不致於有如此完全相異
      之說法。此情形再參酌在告訴人加入後短短一月被告二人即告以解散該會，而
      其等所稱八十八三月十日最後一次標會之情形又非屬實，另被告甲○○於八十
      八年二月五日至十日之五日期間內三次密集向告訴人借款達一百萬元等狀況，
      足認該互助會並非遲至八十八年三月十日始行解散，而係早於被告二人於八十
      八年二月八日邀請被告加入之前，即已因前二次得標會員未繳會款及被告二人
      財力困難等原因而停止運作。
    3.被告二人在該互助會已停止運作之情形下，竟仍邀請告訴人入會，自屬施用詐
      術之行為，告訴人並因此而陷於錯誤如數支付會款，其二人就此係有為自己不
      法有之意圖，亦甚顯然。
  (三)綜上所述，被告二人所為置辯，均非屬實，不足採信。而本件事證明確，其二人
    犯行均堪認定。
二、核被告二人所為，均係犯刑法第三百三十九條第一項之詐欺罪。被告二人就詐得
    會款部分之犯行有犯意聯絡與行為分擔，在此範圍內為共同正犯。又被告甲○○
    先後多次詐欺取財行為，均時間緊接，方法相同，觸犯構成要件相同之罪，顯係
    基於概括所為，乃連續犯，應依刑法第五十六條之規定加重其刑。爰審酌二人均
    無犯罪紀錄，有臺灣高等法院檢察署刑案紀錄簡覆表附卷足據，素行非劣，並其
    等行為之手段、詐得之金額、造成之危害、及迄今仍未償還告訴人等犯罪後之態
    度之一切情狀，分別量處如主文所示之刑，以示儆懲。又被告二人所犯上開之罪
    為最重本刑五年以下之罪，依其行為時刑法第四十一條原規定：「犯最重本刑為
    三年以下有期徒刑以下之刑之罪，而受六月以下有期徒刑或拘役之宣告，因身體
    、教育、職業或家庭之關係，執行顯有困難者，得以一元以上三元以下折算一日
    （業據罰金罰鍰提高標準條例第二條前段規定，就其原定數額提高為一百倍折算
    一日），易科罰金。」，原不得易科罰金，而被告等行為後，刑法第四十一條之
    規定業經於九十年一月四日修正，並經總統於九十年一月十日公布，依法於九十
    年一月十二日生效，而修正後之刑法第四十一條第一項之規定：「犯最重本刑為
    五年以下有期徒刑以下之刑之罪，而受六個月以下有期徒刑之宣告，因身體、教
    育、職業、家庭之關係或其他正當事由，執行顯有困難者，得以一元以上三元以
    下折算一日（提高數額同上），易科罰金，但確因不執行所宣告之刑，難收矯正
    之效，或難以維持法秩序者，不在此限」，則被告等所犯之本件罪名即得依此規
    定易科罰金，比較修正前後之內容，新法對於被告並無較為不利之處，應依刑法
    第二條第一項本文之規定，應適用修正後刑法第四十一條第一項之規定均諭知易
    科罰金之標準。
三、被告乙○○不另為無罪諭知部分：
  (一)公訴意旨尚略以：被告乙○○與被告甲○○二人基於為自己不法所有之概括犯意
    絡，明知財務已陷於困難，無法清償借款，竟仍向告訴人誑稱可於一個月內還款
    使告訴人於錯誤，而共同詐借得如事實欄所載之四筆借款，因認被告乙○○就詐
    借此四筆款項部分與被告仲瑞均為共同正犯，亦涉有刑法第三百三十九條第一項
    之詐欺取財罪嫌。
  (二)按犯罪事實應依證據認定之，無證據不得推定其犯罪事實；又不能證明被告犯罪
    者，應諭知無罪之判決，刑事訴訟法第一百五十四條、第三百零一條第一項分別
    定有明文。又犯罪事實之認定，應憑真實之證據，倘證據是否真實尚欠明確，自
    難以擬制推測之方法，為其判斷之基礎；而認定犯罪事實之證據係指足以認定被
    告確有犯罪行為之積極證據而言，該項證據自須適合於被告犯罪事實之認定，始
    得採為斷罪資料，最高法院著有五十三年臺上字第六五六號、二十九年上字第三
    一０五號判例可循。且刑事訴訟上證明之資料，無論其為直接或間接證據，均須
    達於通常一般之人均不致有所懷疑，而得確信其為真實之程度，始得據為有罪之
    認定，若其關於被告是否犯罪之證明未能達此程度，而有合理懷疑之存在，致使
    無從形成有罪之確信，根據「罪證有疑，利於被告」之證據法則，即不得遽為不
    利被告之認定，亦有最高法院七十六年度臺上字第四九八六號判例可稽。
  (三)公訴意旨認被告乙○○涉有右開犯嫌，無非係以告訴人之指述、被告乙○○坦承
    借款事實、及前開據以認定被告甲○○詐借款項之事證等，為其論據。訊之被告
    乙○○則堅詞否有此部分犯行，辯以借款均係被告甲○○所為，伊僅係在告訴人
    匯款至其帳戶後經被告甲○○之通知始知其借款之事，並依被告甲○○之指示將
    款項領出交由被告甲○○使用等語。
  (四)經查：被告乙○○自偵查起均供陳上開借款係被告甲○○所為，並未自承係其與
    被告甲○○共同向告訴人所借，故公訴人指被告乙○○坦承有向告訴人借款之事
    實云云，容有誤會。又本件四筆借款均係由被告甲○○一人向告訴人以電話接洽
    商借，告訴人再依被告甲○○之指示匯款至被告乙○○帳戶內，或由被告甲○○
    親至告訴人住處領取現金等情，此為被告甲○○供陳明確在卷（參本院九十年八
    月十三日訊問筆錄），核與被告乙○○所辯相符，且告訴人亦不否認，並指陳確
    係甲○○表示一個月還錢等語（參偵續卷第七十二頁），故被告乙○○未曾出面
    向告訴人商借，應堪認定。而其中三筆借款雖匯至被告乙○○之帳戶中，然此既
    係告訴人依被告瑞鈞之指示所為，尚難徒憑此項事實遽認係被告乙○○基於係基
    於與被告甲○○間之犯意聯絡所為之行為分擔。況被告乙○○與甲○○當時既為
    夫妻，則配偶間互為使用對方之帳戶為資金流通之用，此在我國亦屬常情，自不
    能僅據此即資為不利被告乙○○之犯罪事實認定。此外，復查無其他事證可認被
    乙○○就向告訴人詐借款項部分與被告甲○○間確有共同之犯意聯絡而為共犯，
    依前開之說明，並基於罪疑唯輕之刑事訴訟原則，被告乙○○此部分犯行尚屬不
    能證明，惟此部分公訴人認與經論科之詐得會款部分有連續犯之裁判上一罪關係
    ，爰不另為無罪之諭知，併此說明。
據上論斷，應依刑事訴訟法第二百九十九條第一項前段、刑法第二條第一項本文、第
二十八條、第三百三十九條第一項、第五十六條、第四十一條第一項、罰金罰鍰提高
標準條例第一條前段、第二條，判決如主文。
中      華      民      國      九十一      年    六    月    二十六    日
                                  臺灣板橋地方法院刑事第二庭
                     法  官  楊  博  欽
右正本證明與原本無異。
如不服本判決，應於判決送達後十日內，向本院提出上訴狀。
                                          書記官  潘  文  賢
中      華      民      國      九十一      年    六    月    二十六    日
